【裁判字號】    96,訴,3555
【裁判日期】    970403
【裁判案由】    商標異議
【裁判全文】
臺北高等行政法院判決
                                     96年度訴字第3555號
                              .
原      告  語十設計有限公司
代  表  人  甲○○
訴訟代理人  林孜俞  律師
被      告  經濟部智慧財產局
代  表  人  王美花（局長）住同上
訴訟代理人  丙○○
參  加  人  美商李奧貝納環球股份有限公司
代  表  人  卡拉 R. 密契羅.
訴訟代理人  乙○○  律師
            謝昆峰  律師
上列當事人間因商標異議事件，原告不服經濟部中華民國96年8
月15日經訴字第09606072640 號訴願決定，提起行政訴訟，經本
院命參加人獨立參加訴訟，本院判決如下：
    主  文
原告之訴駁回。
訴訟費用由原告負擔。
    事  實
一、事實概要：
    原告前於民國94年7月8日以「語十ASTRAL及圖」商標，指定
    使用於商標法施行細則第13條所定商品及服務分類表第35類
    之廣告企劃及設計、廣告製作、廣告代理、廣告宣傳及宣傳
    品遞送、櫥窗設計及擺設之設計、產品包裝、郵購、電視購
    物、網路購物（電子購物）、農產品零售、食品及飲料零售
    、布疋及衣服及服飾配件零售、家具及室內裝設品零售、五
    金及家庭日常用品零售、文教用品零售、首飾及貴金屬零售
    、畜產品零售、水產品零售、化妝品零售、康樂用品零售服
    務，向被告申請註冊，經被告於95年1月20日核准審定，商
    標註冊號數為第0000000 號（下稱系爭商標，如附件圖1 ）
    。嗣參加人以系爭商標有違商標法第23條第1 項第12、13及
    14款規定為由提起異議。經被告審查，於96年4 月18日以中
    台異字第00950884號商標異議審定書為系爭商標之註冊應予
    撤銷之處分。原告不服，提起訴願，經訴願決定駁回，即提
    起本件行政訴訟。
二、兩造聲明：
（一）原告聲明求為判決：
    １、訴願決定、原處分均撤銷。
    ２、訴訟費用由被告負擔。
（二）被告聲明求為判決：
    １、駁回原告之訴。
    ２、訴訟費用由原告負擔。
（三）參加人聲明：
    １、駁回原告之訴。
    ２、訴訟費用由原告負擔。
三、兩造之爭點：系爭商標指定使用於商標法施行細則第13條所
    定商品及服務分類表第35類之服務，是否有違商標法第23條
    第1項第12、13及14款之規定，而應撤銷註冊？
（一）原告主張之理由：
    １、兩造商標外觀上並無近似：
        系爭商標與註冊第23854 號「Hand Reach ing for the
        Stars 」商標（下稱據爭商標，如附件圖2 ）之外觀相
        較，顯然有以下之不同：
    （１）圖樣不同：
          系爭商標「語十ASTRAL及圖」乃是以圓形為主要的輪
          廓，手部的部分是以手背的方式呈現，且亦非如訴願
          決定書所言為採取夜空繁星狀所組成，而係手藝精巧
          、創意四射之展現。而反觀據爭商標，則無疑是一個
          採取夜空繁星的手所構成。一望可知兩造商標間之圖
          樣有很大的不同。
    （２）文字呈現不同：
          系爭商標除了圖之外，系爭商標還多了中英文文字「
          語十ASTRAL」，且系爭商標之圖樣僅佔整個商標的四
          分之一到五分之一，並未同據爭商標，整個商標只由
          圖所構成，無論是從何種角度觀察兩造之商標，兩者
          之外觀皆顯不相同，亦可顯現系爭商標與據爭商標在
          設計上的差異，相關消費者並非無法區別。
    （３）商標審查應以整體圖樣觀察，系爭商標與據爭商標除
          了同樣有圖之外，系爭商標尚多出「語十ASTRAL」等
          文字，二者顯然有所分別，應無致相關消費者混淆誤
          認之虞，實難謂二商標為相近似之商標。
    ２、兩造商標讀音上並無近似：
        系爭商標除了圖之外，尚有文字「語十ASTRAL」，而據
        爭商標則有圖無文，故兩造商標在唱呼之間並不會造成
        相關消費者之混淆。
    ３、兩造商標觀念上並無近似：
        兩造商標在外觀上之巨大差異，已如前述，雖則兩造商
        標皆是以深色作為背景，且都有一手部圖樣，但兩商標
        間所欲傳達的觀念可說是南轅北轍。按系爭商標除了圖
        樣外，尚有「語十ASTRAL」等字樣，且圖僅佔整個商標
        的四分之一不到，消費者在寓目時，首先引起注意的應
        該是中文字「語十」，再來是「ASTRAL」，最後才是一
        旁的圖。與據爭商標僅有圖而無文字，傳達予消費者的
        觀念截然不同，是故兩造商標所予一般消費者的觀感差
        異甚多，並不構成近似，更無使一般消費者混淆誤認之
        情形。
    ４、綜上所述，兩造商標無論在外觀上、讀音上、觀念上皆
        無近似之處，並無商標法第23條第1 項第13款之適用。
    ５、據爭商標與系爭商標間兩者繁簡有別，購買者以普通之
        注意，本來就不致有混淆誤認之虞。且據爭商標與系爭
        商標之觀念設計，早為一般商業界常用的商標設計手法
        ，為已知且慣用的事實，難以據此認定兩商標間觀念近
        似，請參照最高行政法院85年度判字第2561號判決。
（二）被告主張之理由：
    １、商標是否近似暨近似之程度：
        系爭商標圖樣上之圖形，與據爭商標（原服務標章）圖
        樣上之圖形相較，二者構圖均係由一隻向上伸出之手，
        並作探取夜空繁星狀所組成，其設計意匠極相彷彿，以
        具有普通知識經驗之消費者，於購買時施以普通之注意
        ，外觀或有可能會有所混淆而誤認二服務來自同一來源
        或屬一系列商標，應屬構成近似之商標。
    ２、服務是否類似暨其類似之程度：
        系爭商標指定使用之廣告企劃及設計、廣告製作、廣告
        代理、廣告宣傳及宣傳品遞送等服務，與據爭商標指定
        使用之工商廣告之企劃及宣傳、電影及戶外廣告服務、
        廣告代理、廣告美術設計業務之服務，核二者所經營及
        提供之服務相同或類似，依一般社會通念及市場交易情
        形，易使一般接受服務者誤認其為來自相同之來源，兩
        造商標所指定使用之服務間存在極高之類似程度。
    ３、相關消費者對商標之熟悉程度：
        本件依參加人檢附之證據資料觀之，該據爭商標係參加
        人早於24年公司成立時先使用於廣告代理服務之標誌，
        分公司遍佈世界各地，而該據爭商標經其廣泛標示在營
        業相關之名片、發票單、勞務報酬單附表、採購單、標
        貼、信紙、信封、宣傳小冊等相關用品上，堪認據爭商
        標於系爭商標94年7月8日申請註冊前應為相關消費者所
        知悉。系爭商標之使用情形則因原告並未提出相關事證
        而無法審認。是以，據爭商標較諸系爭商標而言係消費
        者較熟悉之商標。
    ４、綜合兩造商標圖樣近似以及指定使用服務類似之程度等
        因素，並考量據以異議商標係消費者較熟悉之商標，自
        應給予較大之保護等相關因素加以判斷，相關消費者極
        有可能誤認二商標之商品為同一來源，或者誤認二商標
        之使用人間存在關係企業、授權關係、加盟關係或其他
        類似關係，而產生混淆誤認情事，從而系爭商標之註冊
        ，揆諸前開說明，應有前揭商標法第23條第1項第13 款
        規定之適用。
（三）參加人主張之理由：
    １、系爭商標違反商標法第23條第1項第12款：
    （１）系爭商標近似於據爭商標，而有致相關公眾混淆誤認
          之虞：
          據爭商標圖形係由一隻向上伸出之手，五根手指分開
          ，作出向上探取天上點點繁星之狀，外圍則以黑色襯
          底所構成。而系爭商標之圖形部分，亦由一隻向上伸
          出之手，五根手指分開，作出向上探取點點圖狀，外
          圍亦以黑色襯底所構成。故兩造商標之圖形，不論意
          匠或外觀均極為近似，如隔離觀察，實有引起混同誤
          認之虞，有違反商標法第23條第1項第12款之處。
    （２）系爭商標有致減損據爭商標價值之情形：
        據以異議商標係著名商標：
          參加人係全球知名之廣告設計公司，於24年由李奧貝
          納先生 (Leo Burnett)於美國芝加哥創立，現已迅速
          發展為國際性廣告公司。在全球71個經濟市場中，超
          過100家分公司，員工超過8,000人。台灣李奧貝納公
          司於73年成立，亦為台灣著名廣告公司，員工近97人
          ，負責三十多個品牌的行銷工作。
        據爭商標圖樣自參加人設立時，即開始使用，台灣分
          公司成立時，亦開始在台灣使用系爭商標，為廣告界
          中為人熟知之著名商標。
        系爭商標所指定之商品與據以異議商標所表彰之商品
          及服務相同或近似，而參加人確係以商標之型態及意
          思使用據爭商標。
        綜上，系爭商標以極近似之圖形，使用於相同及近似
          之服務項目，極易使廣告界誤認系爭商標係經參加人
          之同意使用或與參加人有一定關係，致產生混淆誤認
          。是以，系爭商標已違反商標法第23條第1項第12款
          規定。
    ２、系爭商標違反商標法第23條第1項第13款：
        如前所述，據爭商標與系爭商標之圖形，不論意匠或外
        觀均極為近似，且指定服務範圍及內容極為類似，極易
        使消費者誤認系爭商標係經參加人之同意使用或使消費
        者認為原告與參加人間有一定關連性，致產生混淆誤認
        。因此，系爭商標違已反商標法第23條第1 項第13款規
        定。
    ３、系爭商標違反商標法第23條第1項第14款：
        由於參加人係全球最具規模之廣告設計公司之一，亦是
        兩岸三地最大且最具國際業務之廣告公司之一，據爭商
        標則為參加人使用長達71年之著名商標。而原告亦為一
        設計公司，經營廣告設計、廣告代理業務，是以，原告
        要無不知據以異議商標存在之理。就此可知，原告企圖
        以極近似於據爭商標之圖形，加上其他文字申請註冊，
        乃意圖搶搭參加人商標在業界之知名度，而有搭便車之
        嫌，並有致消費者混淆誤認之虞。因此，系爭商標實有
        違商標法第23條第1 項第14款規定。
    理  由
壹、程序方面：
    原告起訴後，被告原代表人蔡練生於96年12月3 日退休，由
    王美花繼任局長，並於97年3 月3 日具狀聲明承受訴訟，並
    提出行政院96年11月29日令為證，經核無不合，應予准許，
    合先敘明。
貳、實體方面：
一、按商標相同或近似於他人同一或類似商品或服務之註冊商標
    或申請在先之商標，有致相關消費者混淆誤認之虞者，不得
    註冊，商標法第23條第1項第13款本文定有明文。所謂「有
    致相關消費者混淆誤認之虞者」，係指兩商標因相同或構成
    近似，致使相關消費者誤認為同一商標，或雖不致誤認兩商
    標為同一商標，但極有可能誤認兩商標之商品／服務為同一
    來源之系列商品／服務，或誤認兩商標之使用人間存在關係
    企業、授權關係、加盟關係或其他類似關係而言。而判斷有
    無混淆誤認之虞，則應參酌商標識別性之強弱、商標之近似
    及商品／服務類似等相關因素之強弱程度、相互影響關係及
    各因素等綜合認定是否已達有致相關消費者產生混淆誤認之
    虞。
二、經查：
（一）系爭商標圖樣係由中文「語十」與外文「ASTRAL」上下併
      列，及左上方墨色之圓形內一左手由左下方朝向右上方伸
      展、掌心朝前（原告誤為手背）、五指略微張開、右上方
      有8水滴形狀散佈於此圖形右上方之設計圖樣組合而成（
      見異議卷第14頁），除中文「語十」為商標權人之公司名
      稱外，另有外文「ASTRAL」，乃英文形容繁星狀之意。而
      據爭商標圖樣係由單純之墨色矩形內一右手由下方朝上方
      伸展、掌心朝前、五指略微張開、上方有6顆星星所構成
      ，並無任何文字（見異議卷第15頁）。二者相較，均有手
      朝繁星點點的夜空伸展之意，雖系爭商標係採水滴形狀，
      與據爭商標之星星形狀略有不同，且二圖樣中有左、右手
      之分，惟其外觀及構圖意匠極為近似。即使系爭商標除有
      圖案設計外，尚有中、英文文字，惟由於其中、英文字乃
      以白底墨色呈現，相映之下，反而凸顯其墨色圓形圖案。
      綜觀二者之整體圖樣，易予人有系列商標之聯想，具有普
      通知識經驗之消費者，於購買時施以普通之注意，使人產
      生混淆誤認之虞。是以，系爭商標與據爭商標異時異地整
      體隔離觀察，構成近似之商標。
（二）系爭商標指定使用於廣告企劃及設計、廣告製作、廣告代
      理、廣告宣傳及宣傳品遞送、櫥窗設計及擺設之設計、產
      品包裝等服務（見異議卷第14頁），與據爭商標指定使用
      於工商廣告之企畫及宣傳、電影及戶外廣告服務、廣告代
      理、廣告美術設計業務等服務（見異議卷第15頁），依一
      般社會通念及市場交易情形，係屬同一或高度類似之廣告
      設計相關服務。
（三）依參加人所檢送之「摘星的人"Star Reacher"」與「百感
      交集廣告大師李奧貝納的100名言"100 Leo's Wit &
      Wisdom from Leo Burnett"」二書（置於外放證物袋），
      及名片、臨時薪工勞務報酬單收據、勞務報酬單附表、採
      購單、標貼、信紙、信封、Receipt Voucher、宣傳小冊
      （見異議卷第27至56頁）等資料觀之，足認於參加人於24
      年間成立，並設計以「伸手摘星」之創意概念作為商標圖
      樣，廣泛使用於各式廣告服務及周邊辦公用品（見「摘星
      的人"Star Reacher"」一書，第53至56、62、184 頁），
      現已躋身於國際知名的廣告公司之列，且參加人之台灣分
      公司於73年間成立，負責諸多品牌之行銷工作，亦均使用
      「伸手摘星」之商標圖樣；反觀系爭商標則乏任何證據資
      料證明其使用情形。是依現有證據資料，堪認據爭商標為
      消費者較為熟悉。
（四）綜上所述，經衡酌兩造商標近似之程度、其指定使用者為
      同一或高度類似之廣告設計等服務，及據爭商標之「伸手
      摘星」圖樣，為消費者所較為熟悉者而應予以較大之保護
      等因素綜合判斷，相關消費者極有可能誤認系爭商標與據
      爭商標所表彰之服務為來自同一或雖不相同但有關聯之來
      源，或誤認二商標之使用人間存在關係企業、授權關係、
      加盟關係或其他類似關係，而有產生混淆誤認之虞，自有
      首揭法條規定之適用。
三、至原告所舉另案如「Corhea」與「Lacoste」等商標圖樣無
    致消費者混淆誤認之案例，核其商標圖樣與本件均不相同，
    且所使用之商品的價格、行銷通路均有區隔，難認消費者有
    「混同可能性」，故與本件案情有別，且為另案是否妥適之
    問題，依商標審查個案拘束原則，尚難執為本件有利之論據
    。
四、綜上所述，被告認系爭商標之註冊違反商標法第23條第1項
    第13款規定，而為異議成立撤銷系爭商標註冊之處分，尚無
    違誤。訴願決定予以維持，亦無不合。原告訴請撤銷訴願決
    定及原處分，為無理由，應予駁回。
五、本件事證已明，兩造其餘主張或答辯，已與本院判決結果無
    涉，爰毋庸一一論列，併此敘明。
據上論結，本件原告之訴為無理由，爰依行政訴訟法第98條第1
項前段，判決如主文。
中    華    民    國    97    年    4     月    3     日
                    臺北高等行政法院第四庭
                              審判長法  官 陳國成
                                    法  官 陳秀
                                    法  官 陳忠行
本件正本係照原本作成。
如不服本判決，應於判決送達後20日內向本院提出上訴書狀，其
未表明上訴理由者，應於提起上訴後20日內向本院提出上訴理由
書（須依對造人數附具繕本）；如於本判決宣示或公告後送達前
提起上訴者，應於判決送達後20日內補提上訴理由書（須附繕本
）。未表明上訴理由者，逕以裁定駁回。
中    華    民    國    97    年    4     月    3     日
                                    書記官  鄭聚恩


司法院資訊處製作；財團法人民間司法改革基金會備份。
